【裁判字號】    92,訴,1092
【裁判日期】    921113
【裁判案由】    返還不當得利等
【裁判全文】
臺灣臺北地方法院民事判決                        九十二年度訴字第一０九二號
    原      告  台北市政府財政局
    法定代理人  甲○○
    訴訟代理人  古明峰律師
    複代 理 人  丁○○
    被      告  己○
                壬○
                乙○○
                丙○○
                辛○○
    兼右六人
    訴訟代理人  戊○○
右當事人間請求返還不當得利等事件，於民國九十二年十月三十日言詞辯論終結，本
院判決如左：
    主    文
被告己○、壬○、乙○○、丙○○、辛○○、戊○○應連帶給付原告新臺幣拾肆萬
貳仟陸佰拾柒元，及自民國九十二年三月十一日起至清償日止按週年利率百分之五
計算之利息。
被告戊○○應給付原告新臺幣貳拾壹萬捌仟陸佰陸拾肆元，及自民國九十二年三月十
一日起至清償日止按週年利率百分之五計算之利息。
原告其餘之訴駁回。
訴訟費用由被告己○、壬○、乙○○、丙○○、辛○○、戊○○連帶負擔百分之十九
，由被告戊○○負擔百分之十二，餘由原告負擔。
本判決原告勝訴部分得假執行。
原告其餘假執行之聲請駁回。
    事    實
甲、原告方面：
一、聲明：
  (一)被告應連帶給付原告新臺幣（下同）一百八十二萬一千七百九十一元，及自起訴
    狀繕本送達被告翌日起至清償日止，按週年利率百分之五計算之利息。
  (二)願供擔保請准宣告假執行。
二、陳述：
  (一)坐落台北市○○區○○段二小段八二○、八二一地號土地面積共二八八平方公尺
    土地，係原告管理之台北市土地，詎被告之被繼承人蔡因無合法權源在系爭八二
    ○、八二一地號土地上如附圖所示編號Ａ、Ｂ部分建築門牌號碼台北市中山區○○○路臨一一三號建物（下稱系爭房屋）使用，蔡因無權占有系爭土地而受有利
    益，致原告無法使用收益而受有損害，蔡因死亡後，被告應繼承蔡因於死亡前對
    原告所負之不當得利返還義務及損害賠償義務，而連帶對原告給付之；蔡因死亡
    後，被告亦屬無權占有系爭土地而受有利益，亦屬不當得利及共同侵權行為。被
    告積欠自民國八十二年九月起至八十七年十二月止、自八十八年四月起至八十九
    年三月止、自八十九年七月起至八十九年九月止、九十年一月起至九十年六月止
    、九十年十月起至九十一年三月止之不當得利或損害金總計一百八十三萬九千三
    百八十四元，扣除蔡因於八十八年二月一日給付之一萬七千五百九十三元，被告
    尚積欠一百八十二萬一千七百九十一元。為此依繼承、不當得利及侵權行為之法
    律關係，請求被告連帶給付一百八十二萬一千七百九十一元，及自起訴狀繕本送
    達被告翌日起至清償日止，按週年利率百分之五計算之利息。
  (二)經蔡因於八十七年十一月二十日向原告陳情，原告於八十八年一月一日以北市財
    五字第八七二三五五六九○○號函告知蔡因得就八十二年九月一日起至八十七年
    十二月三十一日止之不當得利金分期繳納，蔡因亦已依該函繳納第一期款，故八
    十七年十一月二十日前五年內原告對蔡因之不當得利返還請求權，已因蔡因之承
    認而中斷。
三、證據：提出台北市土地登記謄本、台北市房屋稅籍紀錄表、繼承系統表、台北市
    公告土地現值及公告地價查詢系統查詢表、陳情書、原告八十八年一月一日以北
    市財五字第八七二三五五六九○○號函各一件為證，並聲請勘驗現場。
乙、被告方面
一、聲明：原告之訴及假執行之聲請均駁回。
二、陳述：對於自八十七年二月二十八日起至蔡因死亡時止，蔡因積欠之不當得利或
    損害金，應由被告全體連帶負擔不爭執。但蔡因於八十九年四月十五日死亡後，
    全體繼承人協議由被告戊○○單獨繼承系爭房屋，故自八十九年四月十五日起之
    不當得利部分應由被告戊○○個人負擔，不應由其他繼承人連帶負擔。被告壬○
    、乙○○、丙○○、庚○○、辛○○等人從未居住使用系爭房屋。蔡因並未承認
    超過五年時效之不當得利，故超過時效部分，原告應不得再請求。
三、證據：提出台北市政府市有財產收入繳款單五紙為證。
    理    由
一、原告起訴主張：系爭坐落台北市○○區○○段二小段八二○、八二一地號土地，
    係原告管理之台北市土地，詎被告之被繼承人蔡因在系爭土地如附圖所示編號Ａ
    、Ｂ部分建築系爭房屋使用，蔡因死亡後，被告亦占有使用系爭土地，受有相當
    於租金之利益，致原告受有損害，自八十二年九月起至八十七年十二月止、自八
    十八年四月起至八十九年三月止、自八十九年七月起至八十九年九月止、九十年
    一月起至九十年六月止、九十年十月起至九十一年三月止之不當得利或損害金總
    計一百八十三萬九千三百八十四元，扣除蔡因於八十八年二月一日給付之一萬七
    千五百九十三元，被告應給付之不當得利或損害金為一百八十二萬一千七百九十
    一元。爰依繼承、不當得利、侵權行為之法律關係，請求被告連帶給付一百八十
    二萬一千七百九十一元，及自起訴狀繕本送達被告翌日起至清償日止，按週年利
    率百分之五計算之利息等語。
    被告則以：對於自八十七年二月二十八日起至蔡因死亡時止，蔡因應支付之不當
    得利或損害金，應由被告全體連帶負擔不爭執。但蔡因於八十九年四月十五日死
    亡後，全體繼承人協議由被告戊○○單獨繼承系爭房屋，故自八十九年四月十五
    日起之不當得利部分應由被告戊○○個人負擔，被告壬○、乙○○、丙○○、庚○○、辛○○等人從未居住使用系爭房屋。原告超過五年時效之請求，被告拒絕
    給付等語，資為抗辯。
二、原告主張系爭坐落台北市○○區○○段二小段八二○、八二一地號土地，屬台北
    市所有，以原告為管理機關，詎被告之被繼承人蔡因在系爭如附圖所示編號Ａ部
    分面積七二．四四平方公尺、編號Ｂ部分面積十八．六七平方公尺土地上建築系
    爭房屋使用之事實，為被告所不爭執，並有原告提出之土地登記謄本為證，且經
    本院勘驗現場，製有勘驗筆錄一份在卷可考，並經本院囑託臺北市中山地政事務
    所測量製有土地複丈成果圖附卷可佐，堪信為真實。
三、按無法律上原因而受利益，致他人受損害者，應返還其利益；因故意或過失，不
    法侵害他人之權利者，負損害賠償責任，民法第一百七十九條、第一百八十四條
    第一項前段定有明文。而無權占有他人之建物，可能獲得相當於租金之利益亦為
    社會通常之觀念。最高法院著有六十一年台上字第一六九五號判例可資參照。再
    按城市地方租用房屋之租金，以不超過土地及建築物申報總價額年息百分之十為
    限，土地法第九十七條第一項定有明文。其中「土地價額」依土地法施行法第二
    十五條規定係指法定地價而言，而土地法第一百四十八條規定土地所有權人依土
    地法所申報之地價為法定地價，故土地法第九十七條所謂之土地申報價額，即指
    該土地之申報地價。至於公有土地以公告地價為申報地價，免予申報，平均地權
    條例施行細則第二十一條亦有明定。
四、茲先就被告之被繼承人蔡因不當得利及侵權行為部分，論述如下：
 (一)原告主張被告之被繼承人蔡因自八十二年九月一起至蔡因死亡時即八十九年四月
   十五日止，無正當權源占有系爭如附圖所示八二○地號Ａ部分七二．四四平方公
   尺、系爭八二一地號Ｂ部分十八．六七平方公尺土地之事實，為被告所不爭執。
   且被告對於蔡因自八十七年二月二十八日起至八十九年四月十五日止對原告負有
   應給付相當於租金之不當得利或損害金債務，並應由被告全體連帶負擔一節不爭
   執，然被告辯稱自八十二年九月一日起至八十七年二月二十七日止之不當得利或
   損害金部分已罹於時效。按租金之請求權因五年間不行使而消滅，既為民法第一
   百二十六條所明定，至於終止租約後之賠償與其他無租賃契約關係之賠償，名稱
   雖與租金異，然實質上仍為使用土地之代價，債權人應同樣按時收取，不因其契
   約終止或未成立而謂其時效之計算應有不同。最高法院著有四十九年台上字第一
   七三○號判例可資參照。查原告係於九十二年二月二十七日向本院起訴，自該日
   回溯五年為八十七年二月二十八日。是原告請求被告連帶給付自八十二年九月一
   日起至八十七年二月二十七日止相當於租金之不當得利或損害金部分，因已罹租
   金短期消滅時效期間，依法無據，應予駁回。是原告得請求蔡因給付不當得利或
   損害金之期間為自八十七年二月二十八日起至八十九年四月十五日止，扣除原告
   並未起訴且依台北市政府市有財產收入繳款單所示被告戊○○已繳納自八十九年
   四月一日起至八十九年四月十五日止之不當得利金，是原告依繼承之法律關係，
   得請求被告全體連帶負擔蔡因積欠之不當得利或損害金之期間僅為自八十七年二
   月二十八日起至八十九年三月三十一日止。
 (二)原告雖主張：因蔡因於八十七年十一月二十日向原告陳情，蔡因嗣並依原告八十
   八年一月一日函文繳納第一期款，故八十七年十一月二十日前五年內原告對蔡因
   之不當得利返還請求權，已因蔡因之承認而中斷云云，固提出陳情書、原告八十
   八年一月一日北市財五字第八七二三五五六九○○號函各一件為證，然被告否認
   蔡因曾承認。經查，蔡因書寫之八十七年十一月二十日陳情書有表示面積及金額
   計算錯誤等語，並未明確表示承認自八十二年九月一日起至八十七年二月二十七
   日止之不當得利或損害賠償金債務；而原告八十八年一月一日北市財五字第八七
   二三五五六九○○號函除記載占用期間自八十二年九月一日起至八十七年十二月
   三十一日止之不當得利准分六年七十二期繳納，並記載請予減半計收一節，核與
   規定不合，未便辦理等語，可見原告與蔡因間就自八十二年九月一日起至八十七
   年十二月三十一日止不當得利數額之計算並未達成合意，已難認蔡因有承認；另
   參以依被告所提出原告不爭執其真正之台北市政府市有財產收入繳款單五紙所示
   ，蔡因在收受上開原告函文後，並未依該函繳納八十二年九月一日起之各期分期
   款，而係於八十八年四月二十日繳納八十八年一至三月之不當得利金，自難認蔡
   因曾承認其應負擔自八十二年九月一日起至八十七年二月二十七日止之不當得利
   債務。且原告就其主張蔡因承認一節復未能另行舉證證明以實其說，是原告主張
   時效因蔡因承認而中斷云云，自不足採。
 (三)本院審酌系爭房屋屋況及系爭土地附近之繁榮狀況，系爭土地坐落台北市○○街
   與民族東路口，交通便利等情，認以按系爭土地之申報地價年息百分之四計算相
   當於租金之不當得利或損害金為適當。再查，系爭八二○、八二一地號土地之申
   報地價自八十六年七月一日起為每平方公尺四萬七千二百元之事實，有台北市公
   告土地現值及公告地價查詢系統查詢表二份附卷可稽，而被告之被繼承人蔡因生
   前占用如附圖所示系爭八二○地號Ａ部分七二．四四平方公尺、系爭八二一地號
   十八．六七平方公尺土地，共計九一．一一平方公尺。則蔡因生前占有系爭土地
   每月應給付原告相當於租金之不當得利數額之計算公式為「占用土地面積（平方
   公尺）×公告地價×4﹪÷12個月（元以下四捨五入）」，依此計算（計算式如附
   表），原告得請求全體被告連帶給付自八十七年二月二十八日起至八十九年三月
   三十一日止之不當得利或損害金數額共計三十六萬零二百三十元，扣除原告所述
   蔡因於八十八年二月一日給付之一萬七千五百九十三元，應為三十四萬二千六百
   三十七元。原告在此範圍內之請求，洵屬有據，應予准許。原告逾此部分之請求
   ，不應准許。
五、次就蔡因死亡後，原告主張不當得利及侵權行為部分，論述如下：
  (一)原告主張蔡因死亡後，被告無權占有系爭土地，受有不當得利之事實，除被告戊○○自承應由其個人負擔蔡因死亡後之不當得利返還義務外，其餘被告否認有不
    當得利，並辯稱：蔡因之全體繼承人已協議由被告戊○○單獨繼承系爭房屋等語
    。查系爭門牌號碼台北市中山區○○○路臨一一三號房屋為未經辦理保存登記之
    建物，而原告對被告主張蔡因之全體繼承人已協議由被告戊○○單獨繼承系爭房
    屋一節，並不爭執，雖原告所提出之台北市房屋稅籍紀錄表仍列蔡因為系爭房屋
    之納稅義務人，但此乃租稅管理之問題，與房屋之所有權或事實上處分權之歸屬
    無涉。被告間既已有分割遺產之協議，協議由被告戊○○單獨取得系爭房屋之事
    實上處分權，且原告又未舉證證明被告壬○、乙○○、丙○○、庚○○、辛○○
    等人有占有系爭土地之事實，是其等均無受有任何不當利益，更未侵害原告之權
    利，原告依不當得利之法律關係，及第一百八十四條第一項前段、第一百八十五
    條之規定，請求其等連帶給付相當於租金之不當得利、損害賠償，均為無理由，
    應予駁回。
  (二)被告戊○○依分割遺產之協議取得系爭房屋之事實上處分權，系爭房屋占有如附
    圖所示Ａ部分、Ｂ部分土地之事實，已如前述，則自八十九年四月十六日起系爭
    房屋占有系爭土地之不當得利或損害金，應由被告戊○○個人負擔。又本院審酌
    系爭房屋屋況及系爭土地附近之繁榮狀況，交通便利等情，認以按系爭土地之申
    報地價年息百分之四計算相當於租金之不當得利或損害金為適當，亦詳如前述。
    再查被告戊○○已繳納自八十八年一月至三月、八十九年四月至六月、八十九年
    十月至十二月、九十年七月至九月之不當得利金之事實，業據其提出原告不爭執
    其真正之台北市政府市有財產收入繳款單四紙為證，原告亦未請求上開期間之不
    當得利金，故本件原告請求自八十九年七月一日起至八十九年九月止、自九十年
    一月起至六月止、自九十年十月起至九十一年三月止共十五個月之不當得利或損
    害金數額共計二十一萬八千六百六十四元（計算式如附表），原告在此範圍內之
    請求，洵屬有據，應予准許。原告逾此部分之請求，不應准許。
六、從而，原告依繼承、不當得利、侵權行為之法律關係，請求被告己○、壬○、乙○○、丙○○、庚○○、辛○○、戊○○應連帶給付三十六萬七千三百九十七元
    ，及自民國九十二年三月十一日起至清償日止按週年利率百分之五計算之利息；
    暨原告依不當得利、侵權行為之法律關係，請求被告戊○○給付二十一萬八千六
    百六十四元，及自九十二年三月十一日起至清償日止按週年利率百分之五計算之
    利息之範圍內，洵屬有據，應予准許。原告逾此部分之請求，則屬無據，應予駁
    回。
七、本件為判決之基礎已臻明確，兩造其餘陳述，經審酌後，認均與本件之結論無礙
    ，爰不再一一論述，附此敘明。
八、本件原告勝訴部分，各屬所命給付之金額未逾新臺幣五十萬元之判決，應依職權
    宣告假執行。至原告敗訴部分，其假執行之聲請，因訴之駁回已失所附麗，應併
    予駁回。
九、據上論結：本件原告之訴為一部有理由，一部無理由，依民事訴訟法第七十九條
    、第三百八十九條第一項第五款，判決如主文。
中      華      民      國    九十二    年     十一     月      十三    日
                                            民事第五庭法      官  羅富美
右正本係照原本做成。
如對本判決上訴，須於判決送達後二十日內向本院提出上訴狀。
中      華      民      國    九十二    年     十一     月      十三    日
                                                      法院書記官  郭錦賢
附表：
一、蔡因自八十七年二月二十八日起至八十九年三月三十一日止（二五．一三個月）
    積欠之不當得利或損害金，應由被告全體連帶負擔之部分：
    47200×（72.44＋18.67） ×4﹪÷12×25.13=360229.0
    000000－00000=000000
0、自八十九年七月一日起至八十九年九月止、自九十年一月起至六月止，及自九十
    年十月起至九十一年三月止共十五個月之不當得利或損害金，應由被告戊○○負
    擔之部分：
    48000×（72.44＋18.67） ×4﹪÷12×15=218664


司法院資訊處製作；財團法人民間司法改革基金會備份。
